臺灣花蓮地方法院民事判決　　　　　　　　96年度訴字第52號
原　　　告　　乙○○
　　　　　　　甲○○
共　　　同
訴訟代理人　　吳明益律師
　　　　　　　林政雄律師
複　代理人　　籃健銘律師
被　　　告　　安聯企業有限公司
兼法定代理人　丙○○
訴訟代理人　　廖學忠律師
上列當事人間請求給付股票獲利權事件，本院於民國96年12月4
日言詞辯論終結，判決如下：
    主  文
原告之訴駁回。
訴訟費用由原告負擔。
    事 實 及 理 由
壹、程序方面：
一、本件原告原依民國87年間簽訂之股東經營契約書，對被告安
    聯企業有限公司（下稱安聯公司）提起請求給付股票獲利之
    訴，聲明求為被告安聯公司應給付原告乙○○新台幣（下同
    ）1,607,020元及給付原告甲○○543,380元及法定遲延利息
    （詳原告96年3月7日提出之起訴狀，本院卷第89頁），嗣本
    院於96年8月6日進行爭點整理程序並限縮爭點後，原告始於
    96年10月22日具狀表示依民事訴訟法第255條第l項第2款、
    第4款、第7款之規定，請求變更被告為丙○○、訴訟標的變
    更為91年間口頭訂定之股東經營契約，並變更聲明為被告丙○○應給付原告乙○○1,607,020元，給付原告甲○○543,3
    80元（實際金額待言詞辯論終結時點始予確定）及法定遲延
    利息。
二、按訴狀送達後，原告不得將原訴變更或追加他訴。但請求之
    基礎事實同一、因情事變更而以他項聲明代最初之聲明、不
    甚礙被告之防禦及訴訟之終結者，不在此限，民事訴訟法第
    255條第l項第2款、第4款、第7款固有明文。惟按基礎事實
    是否同一與法律評價之請求權是否相同，並非相同，基礎事
    實是否同一，應係指原因事實所使用之訴訟資料或權利發生
    所依據之事實、資料，即判決之基礎事實、資料而言。而判
    斷是否合於民事訴訟法第255條第1項第2款之「請求之基礎
    事實」同一，應考慮被告之防禦權是否受到不利益，及在訴
    訟之過程准予為訴之變更、追加後，原來已經進行過之訴訟
    資料與証據資料，有無繼續使用之可能性及價值。查本件原
    告於96年3月7日提出之民事起訴狀（詳本院卷第89頁）所載
    訴之聲明第1項乃係依87年簽訂之股東經營契約書之法律關
    係，請求被告安聯公司給付股東紅利，嗣於96年10月22日始
    具狀（詳本院卷第235頁）變更訴之聲明第l項，請求給付義
    務對象變更為被告丙○○，訴訟標的則改依原告與被告丙○○91年訂定之股東經營契約法律關係，是原訴與嗣後變更之
    訴兩者間並非係依同一股東經營契約所產生之法律關係為請
    求，且當事人亦不相同，則原告據以請求之基礎事實（訴訟
    標的之原因事實）即無從認為同一。縱兩者間爭點均涉及原
    告二人主張之紅利得否請求，及原告二人請求給付紅利之利
    率應為按月八釐或五點五釐等，然因訴訟標的之法律關係顯
    有不同，致原訴與變更之訴，其訴訟及證據資料，於審理中
    無同一性、共用性，徵諸前開說明，自無民事訴訟法第255
    條第l項第2款規定之適用。
三、次按民事訴訟法第256條第3款所謂「因情事變更而以他項聲
    明代最初之聲明」，係指原告之訴因起訴後兩造間法律關係
    或事實狀態變動，致不能繼續為原來請求之情形而言。然查
    ，本件原告前開訴之變更，乃當事人、訴訟標的、訴之聲明
    之全面變更，核與前開所述情事變更無涉。又原告主張其隨
    訴訟之進行始究明與原告約定如其所述之紅利比例之股東經
    營契約之對象，為被告丙○○而非被告安聯公司，故請求將
    訴之聲明第1項之被告，由被告安聯公司變更為被告丙○○
    等語，然此為原訴訟自始起訴對象錯誤之問題，於法顯無理
    由，而應予駁回，自不生因情事變更而不能繼續為原來請求
    之問題。是原告原訴請求之原法律關係或事實狀態既無情事
    變更之情形，其所為前開訴之變更，即非適法。
三、再者，被告安聯公司、丙○○均表明不同意原告為訴之變更
    ，且本件訴訟歷經兩造多次書狀先行、言詞辯論程序，並經
    本院進行爭點整理程序並限縮爭點、調查證據，是本件訴訟
    已進行至訴訟後階段，並已限縮爭點，被告亦就此而為辯論
    ，則原告於訴訟進行至後階段，始具狀變更當事人、訴訟標
    的及訴之聲明，致使被告丙○○須另行提出抵銷之抗辯（詳
    本院卷第254、259頁），而本件訴訟亦勢必因原告前開訴之
    變更及被告為抵銷抗辯而為延宕，自有礙被告之防禦及訴訟
    之終結，揆諸前揭規定，原告前開訴之變更，於法顯有未合
    ，不應准許。
貳、實體方面：
一、原告起訴主張:
  (一)原告乙○○、甲○○為被告安聯公司之股東。被告安聯公司
    章程（下稱系爭章程）記載原告乙○○、甲○○之出資額分
    別為新台幣（下同）139萬元及47萬元，且系爭章程第10條
    訂定「本公司之盈餘及虧損應按照各股東出資多寡為分派標
    準」、第13條訂定「本公司年度總決算，如有盈餘，應先提
    繳稅款，彌補以往虧損，提百分之十為法定盈餘公積，其餘
    除派分股息外加尚有盈餘作百分比再分派如下：(一)股東紅利
    百分之九十八；(二)員工紅利百分之一；(三)董事酬勞百分之一
    。」，是原告乙○○、甲○○自得向被告安聯公司請求股東
    紅利分配。原告乙○○、甲○○本應每月受領股利，惟原告
    乙○○除自91年6月5日受領股利38,400元外，迄今均未收得
    分毫股利，詎原告竟於日前接獲被告安聯公司寄發93年度「
    股利憑單」2紙，上載原告乙○○股利淨額845,833元，原告
    甲○○股利淨額286,001元，原告甚咸詫異。然原告乙○○
    與被告安聯公司於87年簽訂股東經營契約書（下稱系爭契約
    書），依系爭契約書第1條約定「甲方自民國八十七年七月
    一日起，除前三個月按月給付以乙方投資額月息七厘之純紅
    利與乙方，自民國八十七年十月起，甲方即應按月給付乙方
    投資月息八厘之純紅利，至八十八年六月止。倘上游毛利提
    高，因不屬甲方經營績效所致，甲方對於因此增加之毛利，
    應提列百分之六十分配與乙方。」，是原告乙○○、甲○○
    自得依據系爭股東經營契約書向被告安聯公司請求按月給付
    投資月息八釐之純紅利。又原告二人投資之本金總計為480
    萬元，故每月紅利為38,400元，為求符合法定有限公司最低
    資本額之規定1,000萬元及全數繳納股款之規定，系爭章程
    第5條記載實為原告二人之投資比例，故原告二人之投資比
    例為139:47，則自91年5月起至95年12月31日止，總計共56
    個月，以原告二人每月應得紅利，按上開比例計算，原告乙○○、甲○○得請求紅利分別為1,607,020元、543,380元，
    爰依系爭股東經營契約法律關係，求為判決如下聲明1.所示
    。
  (二)另原告乙○○於87年7月至91年3月止，以承包被告安聯公司
    所經營加油站（名為順安加油站）之方式，經營期間盈虧自
    負，然因會計作業疏失，其經營期間仍於87年7月至89年8月
    每月均支付薪資6萬元予被告丙○○，嗣始發現錯誤而停止
    支付，是被告丙○○受有上開薪資之利益，無法律上依據，
    致原告乙○○受有損害，為此依民法第179條之規定，請求
    被告丙○○返還不當得利之薪資共計162萬元，爰求為判決
    如下聲明2.所示。
  (三)並聲明: 1.被告安聯公司應給付原告乙○○1,607,020元，
    給付原告王產人543,380元，及自起訴狀繕本送達翌日起至
    清償日止，按年息百分之五計算之利息；2.被告丙○○應給
    付原告乙○○162萬元及自起訴狀繕本送達翌日起至清償日
    止，按年息百分之五計算之利息。
二、被告安聯公司、丙○○則均以:
  (一)原告乙○○於91年4月將其經營順安加油站之業務交回公司
    經營，在原告乙○○經營期間已以該年度之公司盈餘按股東
    股份比率申報其個人、甲○○以及其他股東受領之股利淨利
    ，此與原告乙○○依經營契約實際分派給各股東之紅利不同
    ，故向國稅局申報之各股東受領股利淨利，並非發給各股東
    紅利之基準。被告丙○○在負責經營之後，依循原告乙○○
    之前例，向國稅局申報股東之受領股利淨利，原告作為請求
    股利之依據，並無理由。
  (二)被告丙○○自91年5月1日至94年12月31日依照原告持股比率
    按月發給百分之五．五之純紅利為接手經營順安加油站之條
    件，原告二人同意此項條件，才放手交給被告丙○○經營。
  (三)被告公司於96年1月3日召開股東會，原告乙○○親自出席，
    原告甲○○委託原告乙○○出席，會中提案「丙○○按以往
    條件（月純紅利5.5％）繼續經營」，被告丙○○由於經營
    環境不佳而猶豫，原告及其他股東體諒其處境，一致決議給
    被告丙○○考慮一個月，如未開會改變時，同意按以往條件
    繼續經營，與會之人在做此決議後，原告擔心被告丙○○會
    用被告公司負責人之地位，將被告安聯公司擔任其營業之保
    證人，接著提案「公司章程第2條之l，修改為本公司不得為
    對外保證」，與會之股東亦一致決議同意。原告自承上述內
    容為真正，又明瞭其文義，決議既稱按以往條件（月純紅利
    5.5％）乙語，意指是在96年1月3日之股東會前，經營之條
    件為月息5.5釐而言，自不容刻意扭曲而解釋。
  (四)被告丙○○為被告安聯公司之負賣人，其有大型油罐車可以
    載油至大型工地，來幫助其出售之油量，又有豐富人脈推廣
    業務，對原告乙○○之經營助益甚大，且依系爭契約書第3
    條：「... 符董加油部分應按月提存銀行專戶」之約定，足
    認原告乙○○曾以獎金做答謝，詎原告乙○○於作帳時竟將
    公司補貼之獎金以薪資為名掛帳，以利節省稅捐之繳納，而
    且原告乙○○支付之獎金僅數月而已，原告乙○○指自87年
    7月起至91年3月止每月6萬元云云，並不實在。次依被告安
    聯公司個人年度所得彙總清單可知，除87年間外，於88年至
    91年間就丙○○之所得皆以「非固定薪」、「獎勵金」等項
    目申報，故被告丙○○所領為獎金，而非薪資，十分明顯。
    另原告乙○○亦名列於工資薪資印領清冊上，每月均須蓋章
    ，倘有錯誤豈會不知，故原告乙○○自知應付獎金並非出於
    錯誤，況縱認錯誤，亦屬可歸責於原告乙○○之過失所致，
    依民法第88條第1項後段規定，原告乙○○不得撤銷其錯誤
    之意思表示，且該意思表示迄至起訴止已逾l年，依民法第
    90條之規定，原告亦不能撤銷錯誤之意思表示而請求返還。
    從而，原告乙○○於其稱錯誤未撤銷前，被告丙○○所受領
    之款項並非不當得利。
  (五)依系爭契約書可知，被告安聯公司股東將順安加油站交由原
    告乙○○及訴外人丁○○、莊紹錦等三人經營，經營期間自
    87 年10月起至91年3月底，嗣將經營權交還被告安聯公司，
    由被告丙○○繼續經營，前開三人經營期間，以原告乙○○
    為代表人，然所生權利義務，應由三人負貴，則原告乙○○
    以其名義向被告丙○○請求返還，於法有違。
  (六)並聲明:原告之訴駁回。
三、本件經兩造整理並簡化限縮爭點如下：
  (一)原告二人依股東經營契約書之約定，請求被告安聯公司給付
    自91年6月起至95年12月31日止，總計共56個月，依原告二
    人投資總額，按月息八釐計算之紅利，有無理由？
  (三)股東劉德亮、李貞儀簽立之同意書可否拘束原告？兩造有無
    於92年5月1日約定每月股利原由八釐改為五點五釐？
  (三)被告安聯公司有無於96年1月3日召開之股東會決議追認92年
    5月1日起，股利按月以五點五釐計算？
  (四)原告乙○○依不當得利之規定，請求被告丙○○返還自87年
    7月至89年8月以每月6萬元計算之薪資共計162萬元，有無理
    由？
四、本院之判斷：
  (一)爭點(一)、(二)、(三)部分：
    經查：本件原告起訴主張其為被告安聯公司之股東，依87年
    度簽訂之股東經營契約書之約定，本應每月受領被告安聯公
    司之股利，惟自91年6月起至95年12月31日止總計共56個月
    ，被告安聯公司均未核發紅利予原告，依上開股東經營契約
    書之約定，被告安聯公司自負有依原告投資額計算，按月給
    付八釐紅利予原告之義務等語，惟為被告安聯公司所否認，
    嗣經原告自認其於96年8月6日言詞辯論期日陳稱「聲明第一
    項是依據兩造於87年所簽訂股東經營契約書」實有違誤，其
    請求給付紅利之依據應為原告乙○○與被告丙○○於91年度
    所訂定之股東經營契約，而被告丙○○係以個人身份與原告
    乙○○簽訂前開契約，故契約之他方當事人應為被告丙○○
    而非被告安聯公司，此有原告所提出之民事聲明變更暨補充
    理由狀在卷可稽（見本院卷第235頁）。是原告與被告安聯
    公司既無87年度之股東經營契約存在，原告自無從本於87
    年度股東經營契約書，請求被告安聯公司給付按月息八釐計
    算之紅利。是原告此部分之請求，顯屬無據，應予駁回。
  (二)爭點(四)部分：
    1.查原告乙○○主張其於87年7月至89年8月間每月支付6萬
      元予被告丙○○之事實．業據其提出安聯企業有限公司工
      資薪資印領清冊、安聯企業有限公司員工薪資明細表及安
      聯企業有限公司委託花蓮區中小企業銀行代發員工薪資清
      冊（見本院卷第163-211頁）為證，且為被告丙○○所不
      爭執，堪信為真實。
    2.然原告乙○○主張前開期間乃因會計疏失而將發給公司經
      營者之薪資誤發予被告丙○○，前揭款項並非被告符國淋
      之售油獎金，而被告丙○○當時已未擔任公司經營工作，
      故被告丙○○於87年7月至89年8月間受有每月6萬元利益
      並無法律上原因等語，惟依證人即被告安聯公司前股東丁○○於本院審理時證稱：「我是87年7月份入股被告安聯
      公司。至87年12月我將股份轉讓給別人... 」、「財務部
      分是交給原告乙○○負責，業務部分有些是我在跑，所以
      業務部分我比較了解。」、「我在公司期間每月領6萬元
      ，我擔任總經理，領6萬元為薪水，原告乙○○擔任會計
      ，每月也領6萬元的薪水。黃國瑞在加油站是擔任經理...
      」、「我們四人都會拉業務，還有丙○○會幫我們作業績
      ，因為丙○○當時在經營油罐車，所以我們就請求丙○○
      不要去中油載油，到我們加油站載油，我們每月給丙○○
      6萬元，作為酬謝他來加油站載油。6萬元給丙○○的金額
      沒有什麼計算基準，在我還在加油站期間金額沒有變動，
      會給丙○○6萬元是大家同意的。給丙○○的6萬元是每月
      由乙○○交給丙○○的，至於給付方式我不清楚」等語（
      見本院卷312-314頁），核與證人即被告安聯公司前股東
      黃國瑞到庭證述：「我是86年10月繳納股金，87年4月份
      開始經營加油站，我在加油站擔任經理（87年4月至90年6
      、7月離職）。」、「丙○○於87年至90年間在公司擔任
      名義董事長，丙○○本身經營油罐車，他的油罐車有時會
      在被告加油站加油，有時不會，因為丙○○的客戶有時會
      指定要求到別的加油站加油。當時公司有給丙○○一定款
      項，款項為薪資，當初公司開會時大家表示董事長應該要
      領薪資。一開始設立公司時，股東就決議雖然丙○○沒有
      在加油站擔任實際職務，但因丙○○為名義上董事長，所
      以應該每月給付薪資6萬元，但條件為丙○○必須將他的
      油罐車來被告加油站加油以提升加油站業績。」、「（問
      ：87年7月以後經營團隊每月仍給丙○○6萬元之理由是否
      為丙○○的油罐車必須要來加油站加油？）這是一部分原
      因，另一部分原因是給付薪資。... 乙○○自87年7月起
      就知道每月都要支付6萬元給丙○○」等語（見本院卷第3
      15-317頁）大致相符，復參以被告安聯公司87年7月至89
      年8月工資薪資印領清冊（見本院卷第163-195頁），可知
      證人丁○○、黃國瑞均為被告安聯公司公司股東，確實分
      別於87年7月至同年11月、87年7月至89年8月間任職於被
      告安聯公司所經營之順安加油站並領有薪資，對原告乙○○經營期間之加油站事務知悉甚詳，是證人丁○○、黃國
      瑞前開證詞，應堪信實。則綜觀上開證人丁○○、黃國瑞
      之證詞，足徵被告安聯公司股東為提升加油站業績而與被
      告丙○○達成協議，即被告丙○○所經營之油罐車前往被
      告安聯公司所經營之加油站載油，加油站則每月給付被告
      丙○○6萬元作為酬金，且上開協議內容均為原告乙○○
      所知悉，並由負責加油站財務工作之原告乙○○負賣給付
      前開款項予被告丙○○，是被告丙○○自87年7月至89年8
      月間受有每月6萬元利益，係被告安聯公司股東決議給付
      予被告丙○○之酬金，自非無法律上原因而受利益，則原
      告本於不當得利之法律關係，請求被告丙○○返還前開期
      間受有之利益，自屬無據。
五、綜上所述，被告安聯公司與原告間並無87年度股東經營契約
    關係存在，則原告依上開股東經營契約書之法律關係，請求
    被告安聯公司給付紅利，為無理由，應予駁回；又被告丙○○自87年7月至89年8月間受有每月6萬元利益，非無法律上
    之原因，已如前述，則原告乙○○依不當得利之法律關係，
    請求被告丙○○返還前開所受利益162萬元，亦屬無據，亦
    不應准許。
六、本件事證已臻明確，兩造其餘攻擊防禦方法及證據調查，核
    與判決結果不生影響，爰不遂一審酌論述，併此敘明。
七、訴訟費用負擔之依據：依民事訴訟法第78條、第85條第1項
    前段。
中　　華　　民　　國　　96　　年　　12　　月　　27　　日
                      臺灣花蓮地方法院民事庭
                          法      官  陳燁真
以上正本係照原本作成。
如不服本判決，應於送達後20日內，向本院提出上訴狀並表明上
訴理由，如於本判決宣示後送達前提起上訴者，應於判決送達20
日內補提上訴理由書(須附繕本)。
中　　華　　民　　國　　96　　年　　12　　月　　31　　日
                    　  　法院書記官　唐千惠
